臺灣臺北地方法院民事判決　　　　　　　 95年度建字第185號
原　　　告　力福實業股份有限公司
法定代理人　丁○○
訴訟代理人　周建才律師
　　　　　　陳建勳律師
被　　　告　大清營造股份有限公司
法定代理人　乙○○
訴訟代理人　羅廷祥律師
當事人間請求給付承攬報酬事件，經本院於中華民國96年10月2
日言詞辯論終結，判決如下：
    主      文
被告應給付原告新台幣玖佰拾肆萬伍仟元及自民國九十五年七
月十四日起至清償日止，按年息百分之五計算之利息。
訴訟費用由被告負擔。
本判決於原告以新台幣佰貳拾萬元為被告供擔保後，得假執行
。但被告如以新台幣玖佰拾肆萬伍仟元為原告預供擔保後，得
免為假執行。
    事實及理由
一、原告主張：
  (一)兩造於民國91年11月4 日就「美麗華證券金融總部新建工程
    」簽訂工程合約書，由原告向被告承攬施作該新建工程基地
    內之玻璃帷幕牆材料及安裝工程（不含玻璃材料）全部（下
    稱系爭工程）。原告已於92年3 月間完工，經被告進行防水
    測試後在92年5 、6 月間驗收，另於92年5 月21日將系爭帷
    幕牆工程完工後結果交付被告接管。嗣兩造乃於94年2 月1
    日進行工程結算追加減帳，協議系爭工程總價為新台幣（下
    同）89,000,000元（未稅），再加計5 ﹪稅款後工程總價則
    為93,450,000元，遂於同月3 日再簽署協議書。惟被告迄今
    尚有10﹪工程尾款9,345,000 元未給付，屢經催討，均未獲
    置理。
  (二)為此本於承攬契約之法律關係，請求被告給付承攬報酬即工
    程尾款等語。並聲明：
  1.被告應給付原告9,345,000 元，及自起訴狀繕本送達翌日起
    至清償日止，按年息5 ﹪計算之利息。
  2.願供擔保以代釋明，請准宣告假執行。
二、被告則抗辯：
  (一)兩造間在工程合約附件之發包合約單約定10﹪保留款付款方
    式為完工三個月內驗收支付，系爭工程於92年3 月間完工，
    事實上被告實施驗收時，就系爭工程原約定及變更追加部分
    ，原告均已施作完成，則原告工程尾款付款期限應為92年6
    月，原告遲於95年7 月4 日起訴，已逾民法第一百二十七條
    第七款二年時效，被告得拒絕給付。被告雖曾於95年5 月23
    日存證信函中表示「貴公司相關施工不完全及瑕疵擔保責任
    及扣款，待上述修繕完成後再行結算」，惟原告並未回復就
    被告所為「修繕完成後再行結算」之要約為承諾，依民法第
    一百五十五條、第一百五十七條規定，被告前開要約失其拘
    束力，而與民法第一百四十四條第二項承認債務之要件不合
    ，自無該項規定之適用，被告並以95年11月7 日答辯(二)狀撤
    回95年5 月23日存證信函前述部分之意思表示（其餘意思表
    示仍為保留）。而94年2 月1 日協議書僅係依工程合約第二
    條第四項約定所履行之計算義務，並不涉及保留款清償期之
    變更，亦非謂原告報酬請求權不能行使；又協議書係載明兩
    造實施追加減帳之結果，為認定工程總價之證明文書，其上
    並未載明被告尚欠保留款若干元應付而未付之意旨，與民法
    第一百二十九條第一項第二款之債務承認無涉，無中斷時效
    之效力。
  (二)依工程合約第十九條、合約附件之帷幕工程補充須知第四項
    第七款、發包合約單之約定，原告完工後須經初驗、複驗及
    驗收合格，在驗收合格三個月後結算支付保留款，故驗收合
    格為被告給付保留款之停止條件，原告迄今僅經過初驗、茗
    生公司複驗，但複驗後有高達83.3﹪比例漏水而不合格，原
    告既未經驗收合格，自不得請求被告付款。
  (三)原告施作之系爭工程有漏水等瑕疵，被告爰提出抵銷抗辯：
  1.系爭工程有漏水等瑕疵，經被告於93年9 月1 日發現瑕疵後
    即以工程備忘錄催告原告改善，又於95年5 月23日以存證信
    函定期10日催告原告修復，原告均未置理。
  2.嗣經業主訴外人國華人壽保險公司推薦，兩造同意由被告委
    託訴外人茗生工程有限公司（簡稱茗生公司）實施檢測，經
    該公司於95年4 月13日作成「帷幕牆現場試水驗收報告」，
    查得檢測結果確有漏水情形，經被告限期催告原告修復，期
    滿亦未獲原告修復，被告遂委託訴外人金峰事業有限公司就
    修復工程所需費用報價，總計修復費用估算為15,251,158元
    ，依兩造間工程合約第十九條約定，被告得自原告應領工程
    款中扣抵；另得依民法第四百九十三條第一項及第四百九十
    四條規定在上開修復費用範圍內請求減少報酬，而與原告工
    程尾款債權抵銷，抵銷後被告無再為給付承攬報酬之義務。
  3.原告承攬之系爭帷幕牆工程為結構牆，屬於不動產之重大修
    繕，依民法第四百九十九條規定，被告瑕疵擔保請求權行使
    期間延長為五年。
  4.被告先後於93年間、95年間經茗生公司檢測後所發現之瑕疵
    並不相同，被告在本件訴訟所指瑕疵係就茗生公司95年間測
    試時發現之瑕疵而言。
  5.被告另行使民法第四百九十五條第一項後段、第二百二十七
    條規定之損害賠償請求權，損害內容則為上述估價之修復費
    用15,251,158元。
  6.否認被告有原告所指漏水係因可歸責於被告之行為所致等情
    。
  (四)並聲明：原告之訴及假執行之聲請均駁回，如受不利判決願
    供擔保，請准宣告免為假執行。
三、兩造不爭執之事實（詳見本院95年12月12日言詞辯論筆錄，
    卷一第227 至228 頁）：
  (一)兩造於91年11月4 日就「美麗華證券金融總部新建工程」簽
    訂工程合約書，由原告向被告承攬施作該工程基地內之玻璃
    帷幕牆材料及安裝工程（不含玻璃材料）全部，嗣於94年2
    月1 日協議約定工程總價結算追加減漲後為89,000,000元（
    未稅）。
  (二)原告已於92年3 月間完工，經被告在92年5 、6 月間驗收測
    試，另於92年5 月21日將系爭玻璃帷幕牆工程交付被告接管
    。
  (三)工程款全部含5 ﹪營業稅以後為93,450,000元，被告尚有工
    程尾款即10﹪保留款9,345,000 元未給付。
四、本件經兩造於本院96年3 月6 日、96年8 月7 日、96年10月
    2 日言詞辯論期日整理後（見本院卷二第91頁背面及第231
    、276頁），兩造爭執之重點在於：
  (一)原告之工程尾款債權是否附有以經初驗、複驗合格及正式驗
    收之停止條件？原告得否請求被告給付工程尾款即保留款？
  (二)原告之工程尾款9,345,000 元請求權，有無因罹於民法第一
    百二十七條第七款兩年時效未行使而消滅？原告請求權自何
    時起可得行使？
  (三)被告就原告工作有瑕疵而提出抵銷抗辯，依工程合約第十九
    條、民法第四百九十三條第一項及第四百九十四條規定行使
    承攬報酬減少請求權，有無理由？
  1.被告此項權利之行使有無超逾民法第五百十四條第一項一年
    之除斥期間？
  2.原告工作是否確有瑕疵而導致漏水？該等漏水結果與原告工
    作瑕疵之間有無因果關係？
  3.被告抗辯其抵銷債權額為15,251,158元，是否可採？
  (四)被告以其得依民法第四百九十五條第一項後段、第二百二十
    七條第一、二項規定請求原告負損害賠償責任，就原告工作
    有漏水瑕疵一事得請求原告賠償15,251,158元，有無理由？
五、現就兩造爭執之重點分述如下：
  (一)原告之工程尾款債權是否附有以經初驗、複驗合格及正式驗
    收之停止條件？原告得否請求被告給付工程尾款即保留款？
  1.原告對被告所為抗辯，陳述略以：系爭工程已經於92年3 月
    間驗收完成，並於同年5 月21日交付被告接管，茗生公司係
    做試水測驗，並非工程合約第十九條之複驗程序等語。
  2.依民法第九十九條第一項規定：「附停止條件之法律行為，
    於條件成就時，發生效力。」，所謂法律行為之附停止條件
    ，係指該法律行為效力之發生，繫於客觀的不確定的將來之
    事實。惟若，當事人預期不確定事實之發生，以該事實發生
    時為債務之清償期者，則應認該事實發生時或其發生已不能
    時，為清償期屆至之時（最高法院28年上字第1740號判例參
    照）。
  3.又民法第五百零五條規定：「報酬應於工作交付時給付之，
    無須交付者，應於工作完成時給付之。工作係分部交付，而
    報酬係就各部分定之者，應於每部分交付時，給付該部分之
    報酬。」，故知定作人給付承攬報酬之時期，原則上須俟工
    作完成後為之，此乃報酬後付原則，惟當事人間就報酬給付
    時期若設有特別約定，自應從其約定。蓋定作人報酬支付之
    義務及承攬債權於承攬契約成立時即已發生，惟此報酬於工
    作交付或完成時清償而已，亦即工作物完成時及報酬支付時
    期，為履行期之問題，非指債權尚未發生（另參照最高法院
    85年度台上字第1576號判決）。
  4.被告固然抗辯如二之(二)所示，而謂原告之10﹪保留款為附有
    停止條件之債權等語，但查：
  (1)兩造於工程合約第六條、附件發包合約單約定被告付款方式
    係每月30日請款一次，請款期別則分別為「施工圖完成且
    預埋鐵件完成請領工程款10﹪；風雨試驗完成10﹪；單
    元吊裝完成請領工程款60﹪；現場水密測試完成5 ﹪；
    窗台板及窗簾盒施作完成3 ﹪；清潔完成2 ﹪；保留款
    10﹪（完工後三個月內應予驗收支付）」等情，有工程合約
    及發包合約單在卷可稽（見本院卷一第10、47頁）。依此，
    兩造顯係約定工程款應按所完成之工作分次給付者。
  (2)次查，系爭工程施工方法概自單元組裝開始，送至工地現場
    安裝，安裝後則須做現場水密測試，並檢查窗台、開窗、烤
    漆等工作是否確實完成，全部工作完成後則須為一次之清潔
    工作，以上觀諸原告提出之「美麗華證券金融總部大樓新建
    工程工法按裝流程」即可得證（見本院卷二第174 頁），為
    被告所不爭執者。
  (3)對照前述工程款給付期別、原告施工方法及順序，顯可得見
    ，清潔工作完成為工作最後階段，堪認原告在工程進行至前
    揭付款期別所述「清潔完成」時，當已經施作系爭工程完
    竣無誤。
  (4)再查，工程合約附件之帷幕牆工程補充須知「四、計價方式
    」第四條請款期別之約定付款進度，亦與前揭發包合約單所
    載一致（見本院卷二第14至15頁）；且依第五條約定：「本
    工程計價依工程進度比例付款，若甲方（即被告）認定乙方
    （即原告）有延誤工期之虞，則甲方得隨時暫停計價或部分
    保留放款，俟乙方進度正常後始進行計價作業」等語，足見
    ，被告應付之工程款確係按原告完成之各項工程逐次分期給
    付者。
  (5)再自工程合約第十九條工程驗收之約定，工程驗收時若發現
    工程品質有瑕疵等，原告應立即修補，倘拒絕修補，被告得
    自應領工程款中扣抵（見本院卷一第19頁），足徵，在工程
    驗收階段，係在就系爭工程有無瑕疵等做確認，保留款10﹪
    之作用在於當原告完成工作經驗收有瑕疵時，被告得自該筆
    款項中扣抵，以為瑕疵損害賠償或修復費用之擔保者。
  (6)是由工程合約、發包合約單、工程補充須知等關於付款辦法
    、計價方式約定條款文義觀之，兩造關於保留款給付時程約
    定已然在系爭工程全部完工後，與民法第五百零五條規定一
    致，揆諸前開３之說明，驗收程序之意義僅在於確認原告完
    工之工作有無瑕疵等情事，觀諸兩造所用文字，並非以被告
    之驗收為原告報酬給付債權發生之停止條件，而係以原告全
    部完工後、經被告驗收程序為其給付報酬時程之認定基準，
    故核其性質應係以被告驗收為報酬給付之清償期，應堪認定
    。
  5.然而，前開發包合約單所載請款期別與合約附件之帷幕牆工
    程補充須知「四、計價方式」第四條請款期別，關於10﹪保
    留款清償期之約定，前者內容為「完工後三個月內應予驗收
    支付」、後者則為「驗收合格三個月後結算」（見計價方式
    第七條約定），而就給付期限固有相異之約定。卷查，依兩
    造在工程合約第六條關於付款辦法約定既為「詳合約單及附
    件」，而將付款期別之約定另以發包合約單附件詳為列明，
    是以關於請款期別之規範，自應以發包合約單所載內容優先
    。是以，依發包合約單請款期別之要件，10﹪保留款應係由
    被告在原告完工後三個月內驗收支付；亦即，被告應在原告
    完工後三個月內驗收，且驗收合格後應即給付原告保留款無
    訛。
  6.其次應審究者，即為原告是否業經被告依工程合約第十九條
    約定驗收合格，查：
  (1)兩造僅在工程合約第十九條「工程驗收」約定：「工程完竣
    經初驗合格後，再由甲方（即被告）派員或報請上級單位派
    員複驗，如認為合格，方作正式驗收。」（見本院卷一第19
    頁），兩造對於工程驗收程序分為初驗、複驗、正式驗收三
    階段，俱於本院96年5 月1 日言詞辯論期日不爭執（見本院
    卷二第162 頁）。
  (2)如兩造不爭執之事實(二)所載，原告已於92年3 月間完工，經
    被告在92年5 、6 月間驗收測試，另於92年5 月21日將系爭
    玻璃帷幕牆工程交付被告接管。
  (3)被告雖抗辯上述92年間驗收測試僅為初驗，原告並未經複驗
    、正式驗收合格等語。然查，帷幕牆工程補充須知「二、工
    程期限」第八條約定：「本工程完工認定為一次清潔完成方
    屬之，乙方（即原告）須提送驗收申請單會同甲方（即被告
    ）驗收，經驗收完成後如有瑕疵，乙方應於十日內完成修改
    。」，據此，原告在完成清潔工作、全部工程後，即得提出
    驗收申請單會同被告驗收，被告倘在驗收後發覺工作有瑕疵
    ，則應命原告於十日內完成修補、修繕。兩造辦理驗收程序
    ，當應依此工程補充須知要求，以為決之。
  (4)原告提出帷幕牆現場防水測試檢查表、帷幕牆工程工地現場
    水密性測試計畫（詳見本院卷一第158 至168 頁、第183 至
    204 頁），證明其已經被告施行現場防水測試驗收通過之事
    實；被告辯稱此僅為初驗、補做完工前應做之現場水密測試
    ，非正式驗收之測試等語。然而，遍觀兩造前揭(1)、(3)關於
    驗收之約定，並未有就驗收實行方式、應做之測試內容予以
    明訂；再細閱上述防水測試檢查表、現場水密性測試計畫，
    前者所檢測之範圍遍及系爭工程所在大樓南、北面及外伸樑
    各樓層，後者則抽點檢測大樓西面、東面、北面，測試時間
    係在92年3 月、5 至6 月及7 月間，而在原告完成全部工程
    之後，應可認為係屬於工程完工後之驗收。被告抗辯上開帷
    幕牆工程工地現場水密性測試計畫，係完工前應做之現場水
    密測試乙節，尚非可採。
  (5)次查，證人丙○○即被告在系爭工程期間內之核驗部門副理
    ，在本院96年5 月29日言詞辯論期日具結證稱：「…系爭工
    程我是負責發包下游廠商時採購、發包合約的加註規格及最
    後與被告公司的業主作驗收…因為現場有監工，與原告間的
    驗收也不是我負責的，業主要跟被告驗收的時候，我會要求
    工地要做完初驗，我才會請業主來做驗收」、「我任職核驗
    部門，所謂的核驗是對於施工品質的要求，對業主的驗收是
    核驗部門驗收、聯繫的，對公司下包驗收如果是初驗階段是
    由工地現場做，…如果下包要與被告公司驗收，因為驗收其
    實就是被告要針對業主，所以在業主要求初驗時，我們會先
    跟下包辦理初驗，把初驗的結果通知業主來辦理被告與業主
    的初驗，如果初驗有問題，我會要求下包把問題改善做複驗
    ，再把複驗的結果通知業主，由業主來複驗，通常驗收都是
    以口頭方式為之，…一般來講都不會作書面的驗收文件。」
    等語（見本院卷二第205 、206 頁），可見，被告欲與業主
    國華人壽保險公司驗收前，會先與原告完成驗收，而兩造間
    驗收程序，在被告方面係由被告工地人員負責者；倘若兩造
    間初驗後發現工作有瑕疵，被告將在通知原告修補後，再進
    行複驗程序。
  (6)經查，兩造間就系爭工程，已在前揭(4)所提及時間完成初驗
    程序，此為被告所自陳者（見本院卷二第162 頁背面）。另
    被告更於92年5 月21日受領原告完成之系爭玻璃帷幕牆工程
    而辦妥接管，有原告所提工程驗收單附卷足證（見本院卷一
    第169 至182 頁），復為被告不爭執者，被告工地人員更在
    此等工程驗收單上簽章，表明系爭工程自92年5 月6 日至同
    月21日止已修繕完成並辦理驗收之情（見工程驗收單中間文
    句）。就此證人丙○○亦證述：「（問：初驗需要什麼樣的
    測試資料？）最終的測試資料是水密測試，看原告可以提出
    什麼樣的資料就給我，我才可以跟業主驗收請款。」（見本
    院卷二第209 頁）及「92年9 月10月客戶就會進來這棟大樓
    實際使用，其實在8 月間已經有進來裝潢，所以在這之前我
    們必須把室內工程作完結，把現場完好的交給客戶，以後如
    果要繼續施工的話必須跟大樓管理人申請才可進去施工。」
    、「（問：為何在沒有驗收完畢的情形下，可以由被告接管
    大樓交由客戶使用？）我們當時並沒有想到大樓會漏水，在
    92年那一年確實這棟大樓並沒有漏水。」等語（見本院卷二
    第207 至208 頁）。因此，被告在受領原告完成之工程而受
    交付、接管後，業已藉由前述水密測試方式完成初驗，並製
    作工程驗收單表明驗收完成，且接管後當年度即92年間未曾
    發現原告完成之工作有瑕疵情事。承前證人丙○○所述初驗
    若發現有瑕疵，則在經原告改善後，將即通知業主辦理複驗
    ，茲既原告初驗後工作並無瑕疵，則應否經複驗程序，即應
    再予辨明。
  (7)據查，證人丙○○在上開期日另證稱：被告與業主已辦理驗
    收，然尚有三項工作需修繕，包括頂樓漏水、北面外牆燈光
    顏色不符、空調冷卻水塔水氣導致玻璃起霧等項（見本院卷
    二第205 、210 頁）；而頂樓漏水部分，證人丙○○則明白
    證述：「（原告訴訟代理人問：頂樓漏水是指哪一部份？）
    不清楚，看起來像是帷幕牆漏水，因為涉及到RC和原告工程
    兩個介面所以必須拆開來看，才能確定是哪一個部分的施工
    有問題產生漏水，目前都還沒有去拆除這些介面究竟是哪些
    施工部分有問題產生漏水。」等語（見本院卷二第210 頁）
    ，足見，被告無法與業主完成驗收之原因，其中頂樓漏水究
    竟係原告施作之帷幕牆工程導致者，抑或係RC工程之其他界
    面承包廠商造成者，及被告所指瑕疵存在時點等節，被告迄
    今仍未能予以究明。
  (8)被告雖再抗辯：原告施作之工程有漏水等瑕疵，經被告於93
    年9 月1 日發現瑕疵後即以工程備忘錄催告原告改善未果等
    語，且提出備忘錄暨附件為證（見本院卷一第78至95頁）。
    但此備忘錄所載帷幕牆缺失內容為原告所否認（見本院卷一
    第155 頁）。故被告此部分所述，即無由採信。
  (9)而兩造固曾於95年1 至3 月間會同業主就系爭工程所在大樓
    抽測12處進行試水，試水結果有10處產生漏水乙節，有被告
    所提帷幕牆現場試水驗收報告附卷可佐（見本院卷一第98至
    146 頁）。但原告就此於此等漏水原因則表示係因被告(1)擅
    自更換一樓東、南、北面之系統，(2)外部加裝廣告燈及燈牆
    設備造成破壞，(3)擅自拆除笠木施作其他工事，(4)樓板部位
    自行拆換玻璃，(5)開關窗戶管理使用不當，造成五金損壞、
    窗戶變形更換等等所導致者，並非原告施工有瑕疵等語。觀
    自該份試水驗收報告第46頁（即本院卷一第144 頁）結論及
    建議所載內容，上述漏水發生改善應做措施，首先為確認屋
    頂燈具之防水性，其次則為玻璃四周Silicone黏著缺失。參
    以，此次試水驗收報告檢測時間已在原告將系爭工程交付被
    告接管後二年半左右；除證人丙○○表示該棟大樓自92年9
    月10日後業由客戶實際使用，及證稱：「（原告訴訟代理人
    問：被告接管系爭帷幕工程後有無重新拆掉變更原來的設計
    形式施作？）如果原告做的不好的例如不夠美觀的我們就會
    拆掉，請其他廠商重新施作，這是在使用執照取得後。」等
    語（見本院卷二第211 頁）外，證人甲○○，即原告系爭工
    程協理兼現場主辦，更明白證述：「茗生公司應該是在95年
    的時候作試水的，這個試水應該與驗收沒有關連，因為當初
    我已經跟被告做過試水，客戶已經進去裝潢使用，會做茗生
    公司的這次試水動機內容我不清楚，但是第一天在二樓試水
    時我們去看，一樓是餐廳，之前是下雨，現場因為被告公司
    有做過變動，一、二樓在取得證照前是用原告的系統，但是
    在使用執照取得後已經全部被改掉了，這次試水後除了第一
    天以外，我沒有跟被告人員接觸，…」等語（見本院卷二第
    213 頁），而與證人丙○○前開所述工程交付後確有更改原
    設計重新施作之情節相符。準此，系爭工程在完工後交付被
    告接管二年餘期間，現狀已經遭變動，甚者，在取得使用執
    照後，原告前所裝設之系統亦遭更改；則茗生公司報告所載
    漏水原因，難認為與原告工作間瑕疵有關連。
  (10)綜上各情狀，雖兩造間僅在92年3 至7 月間初驗並做水密測
    試，另於92年5 月21日將系爭玻璃帷幕牆工程交付被告接管
    ，自此即無再依工程合約第十九條約定程序，進行複驗、正
    式驗收合格；然而，原告完成之工作尚難認有漏水等瑕疵既
    如前述，且被告直至93年9 月1 日備忘錄前，並未有曾通知
    原告修補瑕疵情形，則原告顯然已完成其依約應負之義務，
    被告在工程無瑕疵情狀下，承上開(6)證人丙○○所為證詞及
    前開(3)兩造間工程合約所附補充須知第八條驗收程序要求，
    堪認並無再予複驗、正式驗收之必要。此外，被告在原告完
    工後逾三個月僅辦理初驗通過後，既未進而再依工程合約第
    十九條、發包合約單請款期別所載「完工後三個月內應予驗
    收支付」保留款執行，益見，原告工作並無瑕疵，是憑前開
    工程驗收單，堪可認為已符合工程合約第十九條要求之正式
    驗收程序，被告抗辯原告未經正式驗收不得請求給付工程尾
    款即保留款，洵無足取。
  7.因之，原告之工程尾款債權並未附有以經初驗、複驗合格及
    正式驗收之停止條件，且系爭工程已經被告辦理驗收通過，
    原告自得請求被告給付工程尾款即保留款。
  (二)原告之工程尾款9,345,000 元請求權，有無因罹於民法第一
    百二十七條第七款兩年時效未行使而消滅？原告請求權自何
    時起可得行使？
  1.原告就此主張：依工程合約第二條第四項、第四條約定，締
    約時工程承攬總價僅屬初步約定，尚待完工後就承攬範圍之
    金額做追加減帳後，始得確定，原告完工時工程尾款數額仍
    未確定，尚無從行使報酬請求權，故系爭工程尾款即保留款
    請求權，應俟兩造於94年2 月1 日就追加減帳達成合意時方
    得行使，迄至原告起訴時止，尚未逾二年時效期間；況且，
    被告在94年2月1日協議書亦有為債務承認之意思等語。
  2.按承攬人之報酬及其墊款，因二年間不行使而消滅；又消滅
    時效，因請求、承認而中斷；時效中斷者，自中斷之事由終
    止時，重行起算，民法第一百二十七條第七款、第一百二十
    九條第一項第一、二款、第一百三十七條第一項分別定有明
    文。又消滅時效因承認而中斷，所謂之承認，乃義務人對於
    權利人之權利為知其請求權存在之觀念通知而言，最高法院
    著有61年台上字第615 號判例可資參照。又承認之方法不論
    明示，如書面、言詞、審判上、審判外等，默示亦可，如一
    部清償、支付利息、提供擔保、要求延緩等情形，亦可認為
    有承認之效力。據此，承認無須一一明示其權利之原因、內
    容及範圍等，倘以有可推知之表示行為，足斷定義務人知曉
    權利人之請求權存在，即生時效中斷之效力；且時效中斷期
    間內，時效暫時不進行，之前已經過之期間不予計算，與未
    進行者同，倘消滅時效因債務人承認債權人請求權之存在而
    中斷，此情況下亦無民法第一百三十條規定之適用，最高法
    院著有71年台上字第3433號判例足資參照。
  3.兩造對於工程合約之性質為承攬契約並不爭執，因此，原告
    依工程合約書所取得之工程尾款即保留款債權，其性質上為
    民法第五百零五條之承攬報酬債權，而有民法第一百二十七
    條第七款二年短期時效規定之適用，先堪認定。
  4.原告就被告所為時效抗辯，再主張被告在94年2 月1 日協議
    書中亦有為債務承認之意思等情，雖經被告否認，但查：
  (1)兩造係為就系爭工程變更、追加減後之數量項目，重行結算
    工程總價，方於94年2 月1 日簽訂協議書一節，除經原告陳
    述綦詳外，另經證人丙○○明確結證稱：「…我有參與這個
    協議書的製作過程，這是在93年底94年初的時候簽訂的，本
    件工程原來總價是1 億，可是因為原告有一些沒有施作，所
    以有一些加減帳，原告希望被告能夠給付工程款，可是當時
    驗收還沒有完成，而契約約定有百分之十的保留款要等到驗
    收後才會付款，所以我們希望能把合約金額確定。當時原告
    的工程已經完工了，…但是業主發現有很多外觀上的缺失，
    但是原告覺得只要不漏水就好了，可是因為93年有三次颱風
    漏水漏的很嚴重，例如工程的北面地毯有一大片漏水，原告
    的蘇總經理表示他可以保證不會再漏水，我就跟老闆說原告
    蘇總經理提到保留款金額不應該保留那麼多，所以後來才會
    做這份協議書，確定合約金額，同時也確定保留款的金額。
    」等語無訛（見本院卷二第206 頁），而肯認協議書簽訂之
    用意在於結算被告應付工程款，兩造當時對於保留款為工程
    款總價10﹪當時有明確之認知，協議書確定合約工程總價後
    ，同時亦得確定保留款數額；職是之故，堪信被告業已在簽
    署協議書結算工程總價時，知曉原告確有10﹪保留款債權存
    在。
  (2)加以，原告在94年6 月間曾就10﹪保留款未獲付款一事，開
    立發票總額9,345,000 元向被告請款遭拒，此情經證人丙○
    ○證述無訛，更陳稱：「當時我給原告的意見是尾款確實還
    有新台幣9,345,000 元沒有付，但是在漏水問題還沒有解決
    之前是不能付那麼多的。」等語（見本院卷二第207 頁），
    益徵，被告確實認知原告尚有保留款9,345,000 元未獲給付
    ，僅因兩造對於究竟系爭工程有無瑕疵、原告應否負瑕疵擔
    保責任等節互有爭執，被告方以此為由拒絕付款。
  (3)如前所述，承認即表示認識他方請求權存在即已足，對於權
    利之內容及範圍無須一一明示。至於所謂抵銷，係以二人互
    負債務、給付種類相同，並均屆清償期為要件，始各得以對
    與他方之債務，互為抵銷，故主張抵銷者，亦係表示他方有
    請求權存在，如此即已符合承認之要件，至於抵銷之抗辯有
    無理由亦即債務人所主張之抵銷債權是否成立、數額為何，
    係另一問題，尚待債務人另為舉證，由法院判斷之，不得因
    債務人為抵銷之表示即否定其承認之效果。
  (4)然而，被告雖以原告工作有瑕疵而拒付保留款，因其對於原
    告可得請求之保留款數額不加以爭執，甚者，在94年2 月1
    日協議書中經結算而確定工程總價、進而確定10﹪保留款數
    額，縱其認為系爭工程有瑕疵而為抗辯，拒絕給付保留款予
    原告，亦並不影響其業已承認原告保留款請求權存在之事實
    ，堪認已該當於承認中斷時效之事由。
  (5)綜此，揆諸前開關於「承認」要件之說明，被告在簽署協議
    書當時，實有認識原告保留款請求權存在，故屬對原告請求
    權之承認而生時效中斷之效力。原告之工程尾款9,345,000
    元請求權，並無因罹於民法第一百二十七條第七款兩年時效
    未行使而消滅。
  (三)再就被告所為抵銷抗辯部分，因如四之(三)、(四)所列爭點，均
    以原告工作是否確有瑕疵而導致漏水？該等漏水結果與原告
    工作瑕疵之間有無因果關係？等為前提，以下即就此兩項爭
    點，同時析論之：
  1.原告就此陳稱：系爭工程施作告一段落時，被告曾於92年3
    月間擇定南向外牆辦理防水測試合格，隨即於92年5 月6日
    逐層驗收接管，驗收接管後原告復於92年5 、6 月間應被告
    要求再辦理北向防水測試，更於92年7 月7 日再應被告要求
    提出現場水密性測試計畫，由被告任擇區域實施防水測試，
    測試結果均合格，並無任何漏水現象；至於茗生公司既然係
    做試水，顯見現場並無漏水情形，方須以非自然水柱澆灌測
    試是否防漏，該公司測試結果雖有10處漏水，但其原因係被
    告擅自系統、加裝廣告燈及燈牆設備等行為所致，並非原告
    施工有瑕疵，而與原告工作間無因果關係。況被告所提報價
    單報價內容係針對補強而非修復其所謂之漏水各項瑕疵，故
    與其所辯漏水瑕疵間無關連。再者，被告所舉漏水問題，依
    茗生公司試水報告第6 頁以下記載，已獲得改善，且被告所
    提修復費用估價單之工作範圍大部分非原告施作部分。依被
    告所述其發現瑕疵時點係在93年9 月1 日，距系爭工程92年
    5 月21日交付時已逾民法第四百九十八條第一項之一年瑕疵
    發現期間，迄被告95年8 月15日提出瑕疵擔保抵銷抗辯時，
    亦超過一年之瑕疵擔保權利行使期間等語。
  2.按工作有瑕疵者，定作人得定相當期限，請求承攬人修補之
    ；承攬人不於前項期間內修補者，定作人得自行修補，並得
    向承攬人請求償還修補必要之費用，民法第四百九十三條定
    有明文。再者，民法第二百二十七條規定：「因可歸責於債
    務人之事由，致為不完全給付者，債權人得依關於給付遲延
    或給付不能之規定行使其權利。因不完全給付而生前項以外
    之損害者，債權人並得請求賠償。」，關於承攬工作之物的
    瑕疵規定於民法第四百九十二條以下，定作人所負瑕疵擔保
    義務之違反，除可能構成債務不履行以外（即承攬人違反其
    對定作人所負完成無瑕疵之一定工作的義務），其違反並兼
    具擔保責任之意義。其中瑕疵擔保為一種擔保責任，不以過
    失為要件；反之，債務不履行損害賠償責任，則以有可歸責
    於承攬人之事由為必要。惟定作人無論主張承攬契約下瑕疵
    擔保權利或債務不履行損害賠償請求權，其債權之成立均須
    以：工作有瑕疵存在，即承攬人所完成之工作與約定品質標
    準不符之要件為據（民法第四百九十二條規定參照）。
  3.原告完成之工作顯難認為有瑕疵存在，已在前開爭點(一)６認
    定綦詳，而被告已在本院96年1 月16日言詞辯論期日明白陳
    稱：「關於漏水部分，被告不請求鑑定」，而無欲再為其他
    舉證（見本院卷二第73頁背面）。是以，被告抗辯原告工作
    有瑕疵，顯無可取。
  4.按定作人受領工作前，對於工作確有符合民法第四百九十二
    條規定之事實，係由承攬人舉證證明；反之，定作人受領工
    作之後，則係由定作人舉證證明工作不符民法第四百九十二
    條規定。又按當事人主張有利於己之事實者，就其事實有舉
    證之責任，民事訴訟法第二百七十七條前段定有明文，被告
    就其所為原告工作有瑕疵之抗辯，所提證據既不足證明，當
    認其有未盡舉證責任情事，所辯即無足採。
  5.因之，被告依兩造間工程合約第十九條約定，及民法第四百
    九十三條第一項、第四百九十四條規定行使承攬報酬減少請
    求權，另依民法第四百九十五條第一項後段、第二百二十七
    條第一、二項規定請求原告負損害賠償責任，就原告工作有
    漏水瑕疵一事請求原告賠償15,251,158元，而以此債權數額
    與原告之工程尾款即保留款債權抵銷，顯屬無據。
六、綜上所述，原告完成之系爭工程並無瑕疵，且經被告驗收合
    格，既如前述，被告自應依約給付原告工程尾款即10﹪保留
    款9,345,000 元。至於被告所為工作有瑕疵之抵銷抗辯，洵
    無足取。從而，原告本於承攬契約之法律關係，請求被告給
    付承攬報酬即工程尾款9,345,000 元，及自起訴狀繕本送達
    翌日即95年7 月14日起至清償日止，按年息5 ﹪計算之利息
    ，為有理由，應予准許。
七、本件為判決之基礎已臻明確，兩造其餘之陳述及所提其他證
    據，經本院斟酌後，認為均於判決之結果無影響，亦與本案
    之爭點無涉，自無庸逐一論述，併此敘明。
八、假執行之宣告：
    兩造陳明願供擔保請為宣告假執行或免為假執行，經核均與
    規定相符，爰分別酌定相當之擔保金額予以宣告。
九、結論：原告之訴為有理由，並依民事訴訟法第七十八條、第
    三百九十條第二項、第三百九十二條第二項，判決如主文。
中　　華　　民　　國　　96　　年　　10　　月　　19　　日
                  民事第三庭  法  官  賴錦華
以上正本係照原本作成。
如對本判決上訴，須於判決送達後二十日之不變期間內，向本院
提出上訴狀。
中　　華　　民　　國　　96　　年　　10　　月　　22　　日
                              書記官  林桂玉
